臺灣高等法院刑事判決
109年度上易字第1691號
上  訴  人  臺灣新北地方檢察署檢察官
上  訴  人  
即  被  告  林識圭


            （另案於法務部○○○○○○○○○○○執行中）
上列上訴人因被告毒品危害防制條例案件，不服臺灣新北地方法
院109年度審易字第1374號，中華民國109年7月28日第一審判決
（起訴案號：臺灣新北地方檢察署109年度毒偵字第2037號），
提起上訴，本院判決如下：
    主  文
原判決撤銷。
本件公訴不受理。
    理  由
一、公訴意旨略以：被告甲○○於民國109年3月13日0時30分許，
    在新北市○○區○○街000巷00號3樓住處內，將第二級毒品甲基
    安非他命置於玻璃球內點火燻烤後，以所生煙霧吸入體內之
    方式，施用第二級毒品甲基安非他命1次。因認被告涉犯毒
    品危害防制條例第10條第2項之施用第二級毒品罪嫌。
二、按起訴之程式違背規定者，應諭知不受理判決，並得不經言
    詞辯論為之，刑事訴訟法第303條第1款、第307條分別訂有
    明文。而施用第一、二級毒品為犯罪行為，毒品危害防制條
    例第10條設有處罰規定。故施用第一、二級毒品者，本應科
    以刑罰。惟基於刑事政策，對合於一定條件之施用者，則依
    同條例第20條之規定，施以觀察、勒戒及強制戒治之保安處
    分。又109年1月15日修正公布、同年7月15日施行之毒品危
    害防制條例第20條第3項規定，犯第10條之罪於觀察、勒戒
    或強制戒治執行完畢釋放後，3年後使再犯者，不論其行為
    係在新法施行生效前或施行生效後所為（同條例第35條之1
    第1、2款參照），均應適用同條第1、2項（即應先觀察勒戒
    或強制戒治）之規定，其修法理由謂：施用毒品者具「病患
    性犯人」之特質，並參諸世界各國之醫療經驗及醫學界之共
    識，咸認施用毒品成癮者，其心癮甚難戒除，如觀察、勒戒
    或強制戒治執行完畢釋放後，3年後始再有施用第一級、第
    二級毒品之行為者，足見其有戒除毒之可能，宜再採以觀察
    、勒戒方式戒除其身癮及以強制戒治方式戒除其心癮之措施
    ，為能放寬觀察、勒戒或強制戒治制度之適用時機，以協助
    施用者戒除毒癮，爰修正第3項。同條例第23條第2項亦配合
    修正為「觀察、勒戒或強制戒治執行完畢釋放後，3年內再
    犯第10條之罪者，檢察官或少年法院（地方法院少年法庭）
    應依法追訴或裁定交付審理。」可知本次修法對於施用毒品
    者施以觀察勒戒、強制戒治，或依法追訴（或裁定交付審理
    ）之適用範圍，係確立初犯為具「病患性犯人」之特質應先
    經一完整之醫療處置，3年內再犯者應依法追訴（或裁定交
    付審理），3年後再犯則裁定觀察勒戒，殆無疑義。但對於3
    犯以上距最近1次觀察勒戒或強制戒治執行完畢釋放後，逾3
    年者，究應適用同條例第20條第3項或第23條第2項處理，本
    次修法未明確規定，惟基於罪刑法定之明確性原則、法律之
    文義解釋，參諸觀察勒戒等治療處置，乃結合醫師、觀護人
    、社工心理諮商等不同領域之專業人員參與之保安處分措施
    目的除在戒除施用毒品者身癮、心癮之措施外，並企圖重新
    塑造生活紀律，改變其病態行為，與刑罰之執行並不相同，
    無法以刑罰補充或替代上開醫療處置之特性。從而，3犯以
    上如距最近1次觀察、勒戒或強制戒治執行完畢釋放後，已
    逾3年者，其間縱經判刑、執行，究與觀察勒戒或強制戒治
    已經完整之治療療程不同，無法補充或替代上開之醫療處置
    ，均應再予觀察勒戒之機會，方為適法（最高法院109年度
    台上字第3240號判決意旨參考）。
三、經查：被告前因施用毒品案件，經依臺灣板橋地方法院（現
    更名為臺灣新北地方法院）裁定於91年9月25日令入戒治處
    所施以強制戒治，並於92年9月24日戒治完畢出所，此有本
    院被告前案紀錄表在卷可稽。因此被告於109年3月13日再犯
    本案施用毒品犯行，顯與其最近1次因施用毒品而經強制戒
    治執行完畢釋放之91年間相距已逾3年，依前述規定及說明
    ，本案即應再予觀察、勒戒。雖檢察官依修正前毒品危害防
    制條例規定提起公訴，起訴程序固未違背當時之規定，原審
    亦予以論罪科刑，然依新修正之毒品危害防制條例規定，本
    案已不得追訴，檢察官逕行起訴，其起訴程序即已違背規定
    。而檢察官就施用毒品案件，於偵查階段既可選擇為戒癮治
    療或聲請觀察勒戒之程序；又被告亦因施用毒品罪另案經同
    署以109年度毒偵字第2141號、第2297號、第2706號、第268
    1號等案件偵查或起訴，亦即被告有二案以上施用毒品案件
    偵查或審理中。是基於我國目前訴訟進行係以當事人原則為
    主，選擇以何種方式訴追被告，係屬檢察官之權限，故自不
    宜逕就本案為觀察勒戒之裁定，而應諭知不受理判決，交由
    檢察官為適法之處理。原審予以論罪科刑，亦有違誤。檢察
    官、被告上訴意旨同指摘及此，均為有理由，應由本院將原
    判決撤銷，諭知被告公訴不受理之判決，並不經言詞辯論為
    之。
據上論結，應依刑事訴訟法第369條第1項前段、第364條、第303
條第1款、第307條，判決如主文。
中　　華　　民　　國　　109 　年　　10　　月　　23　　日
                  刑事第八庭    審判長法　官  陳世宗
                                      法　官  吳勇毅
                                      法　官  呂寧莉
以上正本證明與原本無異。
不得上訴。
                                      書記官  賴資旻
中　　華　　民　　國　　109 　年　　10　　月　　23　　日